【裁判字號】    98,台上,2881
【裁判日期】    980527
【裁判案由】    違反毒品危害防制條例
【裁判全文】
最高法院刑事判決            九十八年度台上字第二八八一號
上  訴  人  甲○○
選任辯護人  郭世昌律師
上  訴  人  乙○○
上列上訴人等因違反毒品危害防制條例案件，不服台灣高等法院
中華民國九十五年十月三日第二審判決（九十五年度上訴字第三
０九一號，起訴案號：台灣台北地方法院檢察署九十四年度偵字
第二一四八七號），提起上訴，本院判決如下：
    主  文
原判決撤銷，發回台灣高等法院。
    理  由
本件原判決認定上訴人甲○○、乙○○二人與真實年籍不詳，綽
號「小白」之成年男子，共同基於意圖營利販賣第三級毒品愷他
命（Ketamine）之犯意聯絡，由甲○○受「小白」之託，將愷他
命售賣與真實年籍不詳綽號「阿明」者。二人旋於民國九十四年
九月十六日上午二時許，由甲○○駕車內載乙○○，欲將該批愷
他命運送至台中市販售與「阿明」，然途中為巡邏員警發現，當
場查獲，並扣得以牛皮紙裝之愷他命三大包、十八小包等情。因
而撤銷第一審之科刑判決，改判論處上訴人二人共同販賣第三級
毒品罪刑。固非無見。
惟查：（一）、毒品危害防制條例所定販賣毒品罪，須行為人以
營利為目的，欲將毒品購入或將之賣出，有一於此，即構成該罪
之既遂；倘非以營利售賣之意圖而買入毒品，或因其他原因而持
有毒品，嗣起售賣營利之意圖，著手於售賣行為而未及賣出者，
應成立販賣毒品未遂罪。原判決係認上訴人二人與「小白」共同
意圖營利，欲將「小白」販入之第三級毒品愷他命出售，然未及
賣出即為警查獲，而論處上訴人二人共同販賣第三級毒品既遂罪
。然於事實欄僅記載上訴人二人於該批愷他命運送至台中售賣與
「阿明」途中，經警當場查獲等語。並未就上訴人二人究係於何
時、何地、如何與「小白」共同基於營利之目的而販入第三級毒
品愷他命，認定記載達於可得確定之程度，而無礙於犯罪同一性
之辨別。亦未於理由內說明其憑以認定上訴人二人係與「小白」
共同意圖營利販入第三級毒品之證據及理由，自有判決理由不備
之違法。另依原判決理由之說明，係以上訴人二人於「小白」販
入上開毒品後，始受託存放或受其委託，欲將之售賣與綽號「阿
明」者，然未及賣出，即經警查獲（見原判決第四頁）。似認上
訴人二人未參與「小白」販入上開毒品之行為，而係因受「小白
」委託之原因，始持有上開毒品，嗣再起營利之意圖，著手於售
賣行為而未及賣出。如果無訛，依上揭說明，自應成立販賣第三
級毒品未遂罪。乃原判決卻又謂：「上訴人二人係就『小白』販
入之愷他命，共同意圖營利著手售賣行為之實行，雖尚未將毒品
交付買主，……仍屬販賣毒品既遂罪」等語，認應成立販賣第三
級毒品既遂罪（見原判決第九頁），難謂無適用法則不當之違法
。（二）、共同正犯須於主觀上有犯意之聯絡，除共謀共同正犯
外，彼此間並須有行為分擔，始足當之。故共同正犯對犯罪行為
，彼此間主觀上如何有犯意聯絡，或如何分擔實行，亦應於事實
欄內詳為記載，並於理由內逐一說明其憑以認定之證據，方為合
法。原判決另認上訴人二人就本件售賣第三級毒品與綽號「阿明
」者之犯行部分，應與「小白」負共同正犯之責。而事實欄內僅
籠統謂：「上訴人二人與『小白』共同基於意圖營利販賣第三級
毒品愷他命之犯意聯絡……」，然就其等彼此間如何謀議售賣愷
他命營利而有犯意聯絡，或如何分擔實行行為，均未明確記載，
已不足資為論罪之依據。況理由內亦未詳予闡析論述其憑以認定
上訴人二人就該部分犯行與「小白」間具有如何之犯意聯絡，或
分擔實行行為之理由及所憑證據，僅以甲○○於檢察官第一次訊
問曾稱：愷他命係朋友小白寄放的一語，遽予推測上訴人二人就
此部分犯行與「小白」間有共同正犯之關係，自屬速斷，而有判
決理由不備之違疏。上訴意旨執以指摘原判決違法，非無理由，
應認原判決有撤銷發回之原因。又毒品危害防制條例第十九條第
一項所定「供犯罪所用或因犯罪所得之財物」，係指犯第四條至
第九條、第十二條、第十三條或第十四條第一項、第二項之罪所
用或所得之財物，不包括毒品本身在內。而該條例對於查獲之第
三、四級毒品之沒收，並無特別規定，故如其行為已構成犯罪，
則該毒品之沒收即應回歸刑法，適用刑法第三十八條第一項第一
款之規定沒收之，始為合法。原判決就扣案之第三級毒品愷他命
，依毒品危害防制條例第十九條第一項規定諭知沒收，尚有未合
。案經發回，更審時，就此法律之適用，應併注意及之。
據上論結，應依刑事訴訟法第三百九十七條、第四百零一條，判
決如主文。
中    華    民    國  九十八  年    五    月  二十七  日
                      最高法院刑事第四庭
                          審判長法官  張  淳  淙
                                法官  劉  介  民
                                法官  蔡  彩  貞
                                法官  林  俊  益
                                法官  李  錦  樑
      本件正本證明與原本無異
                                      書  記  官
中    華    民    國  九十八  年    六    月    二    日
                                                      v


司法院資訊處製作；財團法人民間司法改革基金會備份。
